---
title: "Chavez_Benate_AVANCE 2"
author: "Piero Benate"
date: "24/10/2021"
output: html_document
---

```{r setup, include=FALSE}
knitr::opts_chunk$set(echo = TRUE)
```

#AVANCE 2: Factores asociados al desempleo en el contexto de la pandemia por COVID-19 en Lima Metropolitana y Callao
Valeria Chávez y Piero Benate



(Incluir todo redactado como introducción)
(contextualizar problema público mediante perspectiva integral y con cifras)
(justificación: [...] info soltada no hace análisis del desempleo mediante variables étnicas y culturales)
(revisión de literatura y perspectivas teóricas)
(identificar factores asociados a VD)

(objetivo general y objetivos específicos del reporte)
(formular pregunta de investigación)
(formular posibles hipótesis)
Base de datos a emplear: Encuesta permanente de empleo de la INEI, correspondiente a mayo - junio - julio de 2020 
```{r}
library(rio)
data=import("Trim May-Jun-Jul20.sav")
```


Variables:
- Independientes: sexo (p107), edad (p108), nivel educativo (p109a), autoidentificación étnica (P224), idioma o lengua materna (P225)
- Dependiente: si tuvo empleo o no la semana anterior (p201)

((hacer subset con corte desde 14 años de edad))

```{r}
str(data$P225)
summary(data$p108)
table(data$p201)
```



```{r}
table(data$P224)
table(data$P225)
```

```{r}

```







Análisis descriptivo (medidas de tendencia central y de dispersión)

Posibles pruebas estadísticas a utilizar para responder a pregunta de investigación: modelo de regresión logística binaria


SEXO Y EMPLEO O NO
##### Tabla de medidas de tendencia central y dispersión del logaritmo transformado de la riqueza bruta acumulada antes del fallecimiento según el partido político de procedencia
```{r echo=FALSE}
Tabla1=describeBy(data1$ln.gross, data1$party)
Tabla1
```

##### ***Boxplot de la riqueza acumulada bruta antes del fallecimiento del MP según el partido político de procedencia***
```{r echo=FALSE}
boxplot(data1$ln.gross~data1$party, xlab = "Partidos Políticos", ylab = "Logaritmo transformado de riqueza acumulada Bruta al momento de fallecer", col = c("green", "red"))
```


##### ***Gráfico de diferencia de medias de la riqueza acumulada bruta según los partidos políticos***
```{r echo=FALSE}
plotmeans(data1$ln.gross~data1$party, xlab = "Partidos Políticos", ylab = "Logaritmo de riqueza acumulada bruta")
```



EDAD Y EMPLEO O NO
##### Tabla de medidas de tendencia central y dispersión del logaritmo transformado de la riqueza bruta acumulada antes del fallecimiento según el partido político de procedencia
```{r echo=FALSE}
Tabla1=describeBy(data1$ln.gross, data1$party)
Tabla1
```

((O SOLO HAGO SUMMARY DE EDAD?))


NIVEL EDUCATIVO Y EMPLEO O NO
##### Tabla de medidas de tendencia central y dispersión del logaritmo transformado de la riqueza bruta acumulada antes del fallecimiento según el partido político de procedencia
```{r echo=FALSE}
Tabla1=describeBy(data1$ln.gross, data1$party)
Tabla1
```


AUTOIDENTIFICACIÓN ÉTNICA Y EMPLEO O NO
##### Tabla de medidas de tendencia central y dispersión del logaritmo transformado de la riqueza bruta acumulada antes del fallecimiento según el partido político de procedencia
```{r echo=FALSE}
Tabla1=describeBy(data1$ln.gross, data1$party)
Tabla1
```


LENGUA MATERNA Y EMPLEO O NO
##### Tabla de medidas de tendencia central y dispersión del logaritmo transformado de la riqueza bruta acumulada antes del fallecimiento según el partido político de procedencia
```{r echo=FALSE}
Tabla1=describeBy(data1$ln.gross, data1$party)
Tabla1
```





((prueba t entre edad y empleo o no??))

((prueba chi2 entre sexo, nivel educativo, autoidentificación étnica, lengua materna y empleo o no???))


















